【裁判字號】    94,重家訴,8
【裁判日期】    950918
【裁判案由】    確認受領權不存在
【裁判全文】
臺灣桃園地方法院民事判決             94年度重家訴字第8號
原      告  戊○○
            己○○
            庚○○
            丁○○○
共      同
訴訟代理人  陳河泉律師
複 代 理人  徐建弘律師
被      告  桃園縣政府
法定代理人  甲○○
訴訟代理人  乙○○
被      告  午○○即巳○○○.
            卯○○即巳○○○.
            寅○○即巳○○○.
            辰○○即巳○○○.
            丑○○即巳○○○.
            癸○○即巳○○○.
            子○○即巳○○○.
            辛○○即巳○○○.
            壬○○即巳○○○.
共      同
訴訟代理人  丙○○
上列當事人間確認受領權不存在事件，於民國95年9 月4 日言詞
辯論終結，本院判決如下：
    主      文
確認被告午○○、卯○○、寅○○、辰○○、丑○○、癸○○、
子○○、辛○○、壬○○就黃細昂遺留於被告桃園縣政府保管之
徵收補償費餘款新臺幣柒佰柒拾萬捌仟柒佰柒拾玖元之受領權
不存在。
訴訟費用由被告午○○、卯○○、寅○○、辰○○、丑○○、癸○○、子○○、辛○○、壬○○負擔。
    事實及理由
一、本件被告巳○○○於民國94年6 月27日死亡，原告具狀聲明
    由其全體繼承人即被告午○○、卯○○、寅○○、辰○○、
    丑○○、癸○○、子○○、辛○○、壬○○（下稱被告午○○等9 人）承受訴訟，並提出戶籍謄本為證，核無不合，應
    予准許。
二、原告主張：原告係被繼承人黃細昂（民國64年12月1 日死亡
    ）之繼承人，被告午○○等9 人之繼承人巳○○○為黃細昂
    之親生女，但業於日據大正10年8 月24日（民國10年8 月24
    日）為張阿來收養為養女並改姓為張粟妹，嗣巳○○○於日
    據昭和12年6 月16日與午○○結婚改夫姓後鍾氏粟妹（按：
    依日本民法規定，女子嫁後應從夫姓），光復後於35年10月
    1 日初次設籍申請書記載鍾粟妹，但嗣後歷次戶籍謄本不知
    何故記載為巳○○○，且自日據時期迄今戶籍謄本均無巳○○○與其養父張阿來終止收養關係之記載，足見巳○○○與
    其養父張阿來間收養關係繼續存在，則巳○○○對於黃細昂
    之遺產並無繼承權。黃細昂死亡後遺留坐落桃園縣平鎮市○○段第328 、328 之1 、328 之2 、328 之3 地號及桃園縣
    中壢市○○段中壢老小段第213 、213 之2 地號土地，業經
    被告桃園縣政府公告徵收，因被告桃園縣政府仍將巳○○○
    列為黃細昂之繼承人並核定保留徵收補償費餘款新臺幣（下
    同）7,738,779 元（即因巳○○○所保留1/8） ，被告桃園
    縣政府並表示關於巳○○○有無繼承權應經法院判定，則原
    告就本件訴訟應有確認利益，為此提起本訴並為訴之聲明：
    確認被告午○○等9 人就黃細昂遺留於被告桃園縣政府保管
    之徵收補償費餘款7,738,779 元之受領權不存在等語。
三、被告午○○等9 人抗辯：巳○○○係日據大正7 年（民國7
    年）生，乃黃細昂之女，於日據大正10年（民國10年）為張
    阿來收養，冠養父姓為張氏粟妹，後因婚姻轉出張阿來戶籍
    ，復於昭和16年間轉入張阿來戶籍後登記為同居寄留人「鍾
    氏粟妹」即未再冠養父姓，臺灣光復後戶籍資料復登載為「
    巳○○○」，戶籍上與張阿來間均無收養之記載，雖戶籍上
    無從查出終止收養關係之記載，但60年來巳○○○已回復其
    本姓，並回復其與本生父母之關係，黃細昂夫妻死亡，巳○○○亦以孝女身分參與喪事，未見張阿來及黃細昂等族人有
    異議或拒絕之表示，且於鈞院90年度重訴字第77號塗銷繼承
    登記事件及89年度訴字第418 號分割公同共有物事件，亦均
    認巳○○○係黃細昂之合法繼承人，足見此一回復之事業經
    二家承認。又戶籍資料非專供證明身分所用，張阿來先後收
    養張氏阿妹與巳○○○，先後因婚姻除戶或轉出，復於昭和
    16年間同時寄留於張阿來戶內，張氏阿妹仍有養父之記載，
    巳○○○則無養父之記載，可見巳○○○與張阿來間業於婚
    姻除戶時協議終止收養關係，當時或因戶政人員之漏記，或
    因資料有無終止收養關係，形同考古，張阿來之子女邱張蘭
    妹、張永浪、張五郎出具證明書謂巳○○○係張阿來母親鍾
    氏石妹買得「孫媳婦仔」，準備與侄孫午○○（張阿來之義
    子）送作堆，權宜登記為張阿來之養女，後巳○○○於生父
    黃細昂主張下與午○○送作堆結為夫妻，由張阿來與巳○○○向戶政單位表示雙方終止收養關係，張阿來夫婦先後於62
    年、82年間亡故，巳○○○係以義媳、義子名義參與喪事，
    且未獲分配張阿來夫婦任何遺產，亦證明當時張阿來與巳○○○確有終止收養關係，且依當時習慣「家長得代死者，而
    與死者之養子協議終止收養關係」，張阿來兒子證明可視為
    此習慣之型態與事實。又巳○○○自結婚後60年來回復本姓
    ，至94年6 月29日死亡，神祇牌亦載明「鍾媽黃太孺人」。
    又黃細昂之子女共8 人，現原告起訴僅代表4 房，餘3 房未
    併同為原告應認其等默認巳○○○對於黃細昂有繼承權，巳
    ○○○往生後，該3 房之人亦由黃坤圳帶領前來上香，告別
    式亦以外家代表致祭，即原告等亦包來外家奠儀。再依巳○○○出嫁後即未冠養父之張姓，依民法第1078條規定，亦可
    認定已終止收養關係，基此為答辯聲明：請求駁回原告之訴
    等語。
四、被告桃園縣政府則以：因巳○○○戶籍記載，巳○○○於日
    據大正10年8 月24日被收養而除戶，於日據昭和12年6 月16
    日婚姻除籍後，其相關戶籍資料，並無養父母之記載，故認
    其身分未明，不能發放徵收補償費餘款，爰為聲明：同意原
    告之請求等語。
五、按「確認法律關係之訴，非原告有即受確認判決之法律上利
    益者，不得提起之。」，民事訴訟法第247條第1項前段定有
    明文。所謂即受確認判決之法律上利益，係指法律關係之存
    否不明確，原告主觀上認其在法律上之地位有不妥之狀態存
    在，且此種不妥之狀態，能以確認判決將之除去者而言（最
    高法院52年臺上字第1240號判例參照）。次按，民法第828
    條第2 項所定應得公同共有人全體之同意者，係指對公同共
    有物之處分或對公同共有物其他權利之行使而言，本件原告
    提起確認之訴，並非就繼承自黃細昂土地被徵收後應發給補
    償費餘款為處分或其他權利行使行為，自無民法第828 條第
    2 項規定之適用，故原告縱未以黃細昂之全體繼承人共同或
    得其全體同意而起訴，其訴當事人適格要件並無欠缺。復按
    ，起訴請求確認他人之某法律關係存在或不存在，須以該法
    律關係之雙方當事人為共同被告一同起訴，始為當事人適格
    。若僅以其中一方當事人為被告者，即非適格之當事人（最
    高法院92年度臺上字第1910號判決參照）。本件原告主張巳
    ○○○就黃細昂遺留於被告桃園縣政府保管之徵收補償費餘
    款7,738,779 元之受領權不存在乙節為被告午○○等9 人所
    否認，原告於私法上之地位難謂無受侵害之危險，又此項危
    險得以對於被告之確認判決除去，參照前揭說明，原告提起
    本件確認訴訟，應有受確認判決之法律上利益，且當事人適
    格要件無缺。又本件關於被告午○○等9 人及巳○○○對於
    黃細昂之繼承權有無所為判斷，將涉及被告桃園縣政府依其
    行政職掌審認被告午○○等9 人是否具備符合黃細昂之繼承
    人資格文件之要件，似兼有拘束公法上行政判斷之性質，參
    照民事訴訟法第182 條之1 規定意旨，非不得由當事人合意
    逕由普通法院為裁判，而本件兩造就此已表明同意本院為裁
    判（本院94年12月19日言詞辯論筆錄），均先敘明。
六、兩造不爭執之事實：被繼承人黃細昂於64年12月1 日死亡，
    其子女含巳○○○共有8 人，被繼承人黃細昂遺留坐落桃園
    縣平鎮市○○段第328 、328 之1 、328 之2 、328 之3 地
    號及桃園縣中壢市○○段中壢老小段第213 、213 之2 地號
    共6 筆土地，業經被告桃園縣政府公告徵收，因巳○○○是
    否為黃細昂之繼承人未明，因此尚保留徵收補償費餘款7,73
    8,779 元未發放（因巳○○○保留1/8） ，並有戶籍謄本、
    繼承系統表及桃園縣政府94年7 月19日府地權字第09401951
    75號函暨所附土地徵收補償清冊及補償明細表影本在卷可佐
    ，堪信為真正。
七、本件爭點在於巳○○○與張阿來間收養關係是否已經終止，
    苟未終止，被告午○○等9 人即無從依民法再轉繼承之規定
    ，對於被告桃園縣政府主張就黃細昂遺留徵收補償費餘款7,
    738, 779元有受領權。按「關於親屬之事件，在民法親屬編
    施行前發生者，除本施行法有特別規定外，不適用民法親屬
    編之規定；」，民法親屬編施行法第1 條前段定有明文。又
    於臺灣在日據時期本省人間之親屬及繼承事項不適用日本民
    法第四編（親屬）第五編（繼承）之規定，而依當地之習慣
    決之（最高法院57年臺上字第34 10 號判例參照）。復依日
    據時期臺灣民事習慣，收養關係之終止，須以養親與養子之
    協議而終止，且收養之終止不以申報戶口為生效要件，且戶
    口登記簿並非身分登錄簿，不得僅以戶籍之記載為絕對之證
    據（參見臺灣民事習慣調查報告93年7 月第6 版第177 頁以
    下，第404 頁）。又「當事人主張有利於己之事實者，就其
    事實有舉證之責任。但法律別有規定，或依其情形顯失公平
    者，不在此限。」，民事訴訟法第277 條定有明文。
八、原告主張巳○○○為黃細昂之親生女，業於日據大正10年8
    月24日（民國10年8 月24日）為訴外人張阿來收養為養女並
    改姓為張粟妹等情，有日據時期戶口調查簿謄本在卷可按，
    且為被告所不爭執，被告午○○等9 人抗辯：巳○○○與張
    阿來間業於日據昭和16年婚姻除戶時協議終止收養關係等情
    ，為原告所否認，依上開規定，就其主張之有利事實，自應
    負舉證責任。據前揭日據時期戶口調查簿謄本記載，戶籍「
    新竹中壢郡楊梅庄高山頂二百七十番地」，戶主為張阿來，
    巳○○○於日據「大正十年八月二十四日養子緣組（建立收
    養關係）入戶」，巳○○○登載姓名為「張氏粟妹」，續炳
    為養女，「昭和十二年六月十六日竹南郡頭份庄興隆字興隆
    三百六十九番地鍾志坤轉出」，後「本籍昭和十二年六月十
    六日寄留」，登載姓名為「鍾氏粟妹」，續炳為「同居寄留
    人」，續炳細別「雇人午○○妻」；又據戶籍「新竹州竹
    南郡頭份庄興隆字頭興隆三百六十九番地」、戶主為鍾森坤
    ，巳○○○登載姓名為「鍾氏粟妹」，續炳為妹，事由欄「
    新竹州中壢郡楊梅庄高山頂二百七十番地張阿來養女昭和十
    二年六月十六日婚姻入籍」。又據35年10月1 日初次設籍登
    記申請書謄本，巳○○○登載姓名為「鍾粟妹」，惟之後戶
    籍登記簿謄本，戶籍「新竹縣楊梅鎮高榮里5 鄰8 戶」，戶
    長為午○○，巳○○○登載姓名為「巳○○○」，配偶為午
    ○○，稱謂為妻，有初次設籍登記申請書謄本及戶籍登記簿
    謄本在卷可佐。依上留存於戶政機關之日據時期戶口調查簿
    、初次設籍登記申請書及戶籍登記簿，巳○○○於日據昭和
    12年6 月16日因婚姻轉出原戶籍至新竹州竹南郡頭份庄興隆
    字興隆369 番地戶主為鍾森坤之戶籍後，姓名由「張氏粟妹
    」更改為「鍾氏粟妹」，後遷回新竹中壢郡楊梅庄高山頂
    270 番地戶主為張阿來之戶籍後，續炳由「養女」更改為「
    同居寄留人」，姓名仍為「鍾氏粟妹」，迄光復後初次戶籍
    登記申請書登載姓名為「鍾粟妹」，惟戶籍登記簿則登載「
    巳○○○」，並有苗栗縣頭份鎮戶政事務所95年3 月27日頭
    鎮戶字第0950000814號函暨所附戶籍資料及桃園縣楊梅鎮戶
    政事務所95年4 月28日桃楊戶字第0950002164號函暨所附戶
    籍資料在卷可參。又據苗栗縣頭份鎮戶政事務所函略謂：經
    查日據時期舊慣男女結婚女方「從夫姓」，故「張氏粟妹」
    改姓為「鍾氏粟妹」等語，有該戶政事務所95年4 月21日頭
    鎮戶字第0950001338號函在卷可憑。綜上可知，巳○○○係
    因與午○○結婚從夫姓為「鍾氏粟妹」，之後歷次戶籍資料
    均無其養父及收養關係繼續存在之記載，巳○○○於日據昭
    和12年6 月16日於張阿來戶籍寄留（被告午○○等9 人誤為
    昭和16年6 月16日），登載續炳為「同居寄留人」，情由已
    不可考，觀諸前開戶籍資料原登載於同日婚姻轉出新竹州竹
    南郡頭份庄興隆字頭興隆369 番地鍾森坤戶內，竟於同日又
    寄留於原張阿來戶籍，顯然此節戶籍登載資料與實情不合，
    即無從依此錯誤戶籍登載資料及嗣後歷次戶籍資料均無巳○○○養父及收養關係繼續存在之記載，遽爾推論其與張阿來
    間已終止收養關係。
九、次查，依前述日據時期臺灣民事習慣，收養關係之終止，須
    以養親與養子之協議終止為要件。被告午○○等9 人雖提出
    張阿來子女邱張蘭妹、張永浪、張五郎出具證明書謂：巳○○○係張阿來母親鍾氏石妹買得「孫媳婦仔」，準備與侄孫
    午○○（張阿來之義子）送作堆，權宜登記為張阿來之養女
    ，後巳○○○於生父黃細昂主張下與午○○送作堆結為夫妻
    ，由張阿來與巳○○○向戶政單位表示雙方終止收養關係云
    云，惟該證明書形式及實質真正均為原告所否認，被告午○○等9 人就此書證之真正亦未能舉證以實其說，已難據信該
    證明書為真。況該邱張蘭妹、張永浪、張五郎並未敘明於張
    阿來與巳○○○同向戶政單位表示雙方終止收養關係時在場
    見聞，或係如何得知上開情節，顯然不具證人證言之適格，
    實則原告訴訟代理人當庭陳稱：「…另巳○○○並不識字，
    生前曾問她有無終止收養關係，巳○○○回答只知道回復黃
    姓，究竟有無辦理終止收養她不知道。」等語（參見本院94
    年11月7 日言詞辯論筆錄）。而被告午○○等9 人主張巳○○○係23歲結婚時併同終止收養關係，斯時巳○○○已經成
    年，焉能不知其有無為終止收養關係之意思表示，益見前開
    證明書及被告午○○等9 人抗辯難以採信。又被告午○○等
    9 人稱張阿來夫婦係先後於62年、82年間亡故，巳○○○欲
    終止與張阿來間收養關係，於光復後應依民法規定，殊無被
    告午○○等9 人稱得依日據習慣由家長代死者與養子協議終
    止收養關係，並以前開證明書終止巳○○○與張阿來間收養
    關係之理。再被告午○○等9 人另舉原告或其他黃細昂繼承
    人前於本院90年度重訴字第77號塗銷繼承登記事件及89年度
    訴字第418 號分割公同共有物事件，均不否認巳○○○係黃
    細昂之合法繼承人，且巳○○○生前與黃細昂夫婦及子女間
    互有往來，並分別以孝女及外家家屬參加告別式云云，然原
    告稱此係因未即時發現戶籍資料及因巳○○○雖經收養，但
    習慣上與本生父母家庭仍有一定來往所致，核非事理所無，
    況巳○○○是否終止與養父張阿來間收養關係及是否回復與
    其生父黃細昂親子關係，並非他人所得置喙，他人主觀認知
    自與本件應判斷事項無關，此節亦難憑為被告午○○等9 人
    有利認定之依據。綜上，被告午○○等9 人既不能舉證證明
    巳○○○與張阿來間確已終止收養關係，要難認定其等抗辯
    為真正，應認原告主張之事實為真正。
十、綜上，原告主張巳○○○與其養父張阿來收養關係繼續存在
    之事實，堪可採認為真正，則巳○○○對於黃細昂之遺產並
    無繼承權，被告午○○等9 人即無從依民法再轉繼承之規定
    ，對於被告桃園縣政府主張就黃細昂遺產有繼承權而得受領
    徵收補償費餘款。從而，原告求為判決確認被告午○○等9
    人就黃細昂遺留於被告桃園縣政府保管之徵收補償費餘款7,
    738,779元之受領權不存在，為有理由，應予准許。
十一、本件因事證已臻明確，兩造其餘攻擊防禦方法，與判決之
      結果不生影響，無庸逐一論究，末此敘明。
十二、據上論結，本件原告之訴為有理由，依民事訴訟法第78條
      ，第85條第1 項，判決如主文。
中    華    民    國    95    年    9     月    18    日
                  家事法庭法  官  熊祥雲
上列正本證明與原本無異
如對本判決上訴，須於判決送達後20日內向本院提出上訴狀
中    華    民    國    95    年    9     月    18    日
                          書記官  張淑芬


司法院資訊處製作；財團法人民間司法改革基金會備份。
